【裁判字號】    98,聲,2110
【裁判日期】    980508
【裁判案由】    聲明異議
【裁判全文】
臺灣臺中地方法院刑事裁定              98年度聲字第2110號
聲明異議人  乙○○○
被      告
即受 刑 人  甲○○
上列聲明人因被告背信案件（本院96年度易字第4981號），對於
臺灣臺中地方法院檢察署檢察官之執行指揮命令（98年度執字第
3981號）聲明異議，本院裁定如下：
      主  文
臺灣臺中地方法院檢察署中華民國九十八年度執字第三九八一號
檢察官命令撤銷。
甲○○准予易科罰金。
      理  由
一、聲明意旨略以：被告即受刑人甲○○（下稱受刑人）因背信
    案件，經鈞院於民國98年1月22日判處有期徒刑1年，減為有
    期徒刑6月，如易科罰金，以銀元300元即新臺幣（下同）90
    0元折算1日確定，嗣經檢察官通知執行時，竟不准受刑人易
    科罰金。本件案發迄今已10數年，受刑人於88年10月31日退
    休在家至今，無再犯背信之可能，且受刑人現已高齡72歲，
    且有糖尿病，需定期門診追蹤治療，如入監服刑，身心狀況
    堪慮等語，聲請撤銷檢察官不准受刑人易科罰金之執行指揮
    處分，並請求准予易科罰金等語。
二、按受刑人或其法定代理人或配偶以檢察官執行之指揮為不當
    者，得向諭知該裁判之法院聲明異議；法院應就疑義或異議
    之聲明裁定之，刑事訴訟法第484條、第486條分別定有明文
    。又按受刑人或其他有異議權人對於檢察官不准易科罰金執
    行之指揮認為不當，依刑事訴訟法第484 條向諭知科刑裁判
    之法院聲明異議，法院認為有理由而為撤銷之裁定者，除依
    裁定意旨得由檢察官重行為適當之斟酌外，如有必要法院自
    非不得於裁定內同時諭知准予易科罰金，司法院大法官會議
    第245號解釋意旨參照。另按犯最重本刑為5年以下有期徒刑
    以下之刑之罪，而受6 個月以下有期徒刑或拘役之宣告者，
    得以新臺幣1千元、2千元或3千元折算1日，易科罰金。但確
    因不執行所宣告之刑，難收矯正之效，或難以維持法秩序者
    ，不在此限，刑法第41條第1項亦有明定。再者，94年2月2
    日修正前同條項規定：「犯最重本刑為5年以下有期徒刑以
    下之刑之罪，而受6個月以下有期徒刑或拘役之宣告，因身
    體、教育、職業、家庭之關係或其他正當事由，執行顯有困
    難者，得以1元以上3元以下折算1日，易科罰金。但確因不
    執行所宣告之刑，難收矯正之效，或難以維持法秩序者，不
    在此限。」。而參諸上開規定之修正理由：「按易科罰金制
    度旨在救濟短期自由刑之流弊，性質屬易刑處分，故在裁判
    宣告之條件上，不宜過於嚴苛，現行規定除『犯最重本刑為
    5 年以下有期徒刑以下之刑之罪』、『而受6個月以下有期
    徒刑或拘役之宣告』外，尚須具有『因身體、教育、職業或
    家庭之關係或其他正當事由，執行顯有困難』之情形，似嫌
    過苛，爰刪除『因身體、教育、職業或家庭之關係或其他正
    當事由，執行顯有困難』之限制。至於個別受刑人如有不宜
    易科罰金之情形，在刑事執行程式中，檢察官得依現行條文
    第1項但書之規定，審酌受刑人是否具有『確因不執行所宣
    告之刑，難收矯正之效，或難以維持法秩序』等事由，而為
    准許或駁回受刑人易科罰金之聲請，更符合易科罰金制度之
    意旨。」等語，足徵修正後之刑法第41條第1項前段之規定
    ，更加放寬准予易科罰金之要件，無須再考量身體、教育、
    職業、家庭之關係或有無正當理由，只要係符合犯最重本刑
    為5年以下有期徒刑以下之刑之罪，而受6月以下有期徒刑或
    拘役之宣告者，原則上均應准予易科罰金，僅在符合該條第
    1 項但書所規定之例外情形，始不准予易科罰金，合先敘明
    。
三、本件受刑人甲○○前於85年至87年間，擔任豐原信合社營業
    部經理，因犯共同連續違背他人處理事務，意圖為第三人不
    法之利益，而違背其任務之背信罪，經臺灣臺中地方法院檢
    察署檢察官以94年度偵字第1135、13980號偵查起訴後，經
    本院以96年度易字第4981號判處有期徒刑1年，減為有期徒
    刑6 月，如易科罰金，以銀元300元即新臺幣900元折算1日
    確定在案，嗣受刑人接獲執行通知，於98年4月23日按時前
    往臺灣臺中地方法院檢察署報到，請求執行檢察官准予易科
    罰金，檢察官則以「本件犯罪情節重大，背信造成之損害達
    數千萬元，圖利瑞聯公司而損及豐原信用合作社社員權益，
    且審判中仍矢口否認，態度不佳。爰認受刑人利用職位，掏
    空公司資產，非予執行徒刑，難儆效尤」之理由，不准受刑
    人易科罰金之請求等情，有上開刑事判決書、臺灣高等被告
    前案紀錄表在卷，及本院調取臺灣臺中地方法院檢察署98年
    度執字第3981號案全卷核閱明確。
四、惟查，本件檢察官於98年4月23日訊問筆錄中諭知「准予易
    科罰金」（見臺灣臺中地方法院檢察署98年度執字第3981號
    執行卷宗訊問筆錄第2頁），然同時於同日點名單上批示「
    不准易科」，並於其執行指揮書備註欄中載明本件聲請易科
    罰金不准等語，則本件檢察官當庭庭諭與其執行指揮書已有
    未合。復查，本件檢察官不准易科罰金之理由，係認受刑人
    「本件犯罪情節重大，背信造成之損害達數千萬元，圖利瑞
    聯公司而損及豐原信用合作社社員權益，且審判中仍矢口否
    認，態度不佳。爰認受刑人利用職位，掏空公司資產，非予
    執行徒刑，難儆效尤」等語，惟此係本院上開96年度易字第
    4981號判決審酌之事項，本院上開原確定判決既審酌「被告
    甲○○之素行、為圖瑞聯公司之不法利益之犯罪動機、目的
    、罔顧豐原信合社及其社員、存戶之財產利益、而以上開方
    式違背受豐原信合社委託之任務‧‧‧因背信延展貸款及放
    款所生轉列呆帳之金額、對豐原信合社之財產所生之損害、
    破壞社會金融交易秩序及犯罪後之態度一切情狀」而量處受
    刑人有期徒刑1年，經依中華民國九十六年罪犯減刑條例減
    刑，減為有期徒刑6月，如易科罰金以銀元300元即新臺幣
    900元折算1日，顯見法院已綜合考量各種情事，科予受刑人
    適當刑罰。茲本件檢察官依前述標準，審查受刑人是否得易
    科罰金，非但已逸脫刑法第41條第1項明訂標準，甚且將法
    院已審酌事項，再重為審酌，此舉無異對受刑人所犯罪刑，
    予以雙重評價，自屬失當。
五、而按受刑人易科罰金之准駁，固屬檢察官之裁量（最高法院
    77年度台非字第158號判決意旨參照），然檢察官不准受刑
    人易科罰金之「決定裁量」，直接造成受刑人入監服刑之效
    果，為剝奪人身自由之處分，該裁量處分之形成程序、內容
    及處分本身是否實質正當，刑事訴訟法雖無明文，惟非毫無
    所限。受刑人是否有刑法第41條但書所規定之「確因不執行
    所宣告之刑難收矯正之效」、「難以維持法秩序」之事由，
    依法文結構及該條項立法意旨觀之，必確有因「不執行所宣
    告之刑，難收矯正之效，或難以維持法秩序」之事由，始不
    准其易科罰金，否則原則上受刑人均得依該條項前段之規定
    易科罰金。本件執行檢察官以受刑人為「本件犯罪情節重大
    ，背信造成之損害達數千萬元，圖利瑞聯公司而損及豐原信
    用合作社社員權益，且審判中仍矢口否認，態度不佳。爰認
    受刑人利用職位，掏空公司資產，非予執行徒刑，難儆效尤
    」等語，為不准受刑人易科罰金事由，業經本院刑事判決於
    量刑時予以充分考量，且是否有「確因不執行所宣告之刑難
    收矯正之效」應屬事後審酌判斷而非事前之推測，以本案而
    論，受刑人以前有無類似之前案紀錄或現在仍有類似之具體
    事證，均足作為本件不執行所宣告之刑是否確有難收矯正之
    效之依據，然執行檢察官並未調查審認，即以受刑人上開法
    院判決時已審酌而存在之事實，而推測受刑人難收矯正之效
    ，尚嫌速斷。又刑法第41條第1項但書固規定「但確因不執
    行所宣告之刑，難收矯正之效，或難以維持法秩序者，不在
    此限」。然但書部分之適用，既為刑法第41條第1項之例外
    規定，基於例外從嚴之法則，執行檢察官應進一步就個案何
    以符合該部分構成要件詳以說明，用以確保公權力行使之透
    明、可受公評，並防止裁量之恣意，然執行檢察官並未闡釋
    法秩序之概念，並說明、論述為何受刑人不發監執行，不足
    以維持法秩序，僅以原確定判決量刑理由為據自屬未合。
六、末按本案受刑人係27年7月14日出生，於85年至87年間擔任
    豐原信合社豐東分社之經理期間犯本案，現年已72歲，並於
    88年10月31日退休，且案發迄今受刑人並無其他違法犯行，
    另受刑人身罹糖尿病，長期於中英診所門診就醫等情，有臺
    灣高等法院被告前案紀錄表、聲明異議狀及中英診所診斷證
    明書在卷可稽，則受刑人尚無再犯背信之虞，致非予執行難
    收矯正之效或難以維持法秩序，且衡諸常情突然被羈押，對
    其身體及家庭生活必然造成極大衝擊，為保障受刑人人權及
    貫徹法務部減少短期自由刑流弊之刑事政策，其認定更應有
    具體之事實，始足以服眾，原指揮執行之檢察官就此並未舉
    出實證，其處分即難以維持，聲明人為受刑人之配偶，聲明
    異議指摘原處分不當，求為撤銷原不准易科罰金之執行指揮
    處分，即有理由，應予撤銷。又聲明人併聲請本院准予易科
    罰金，經審酌受刑人並無刑法第41條但書之情形，自符合刑
    法第41條規定易科罰金要件，本院認應准予易科罰金為適當
    ，參酌大法官會議解釋釋字第245號解釋意旨，併准予易科
    罰金。
七、據上論斷，爰依刑事訴訟法第486條裁定如主文。
中    華    民    國    98    年     5    月    8    日
            刑事第三庭  審判長法  官  周瑞芬
                              法  官  楊曉惠
                              法  官  李慧瑜
上列正本證明與原本無異。
如不服本裁定，應於裁定送達後五日內向本院提出抗告狀。
                              書記官  陳青瑜
中    華    民    國    98    年     5    月    8    日


司法院資訊處製作；財團法人民間司法改革基金會備份。
